臺灣高等法院臺南分院刑事判決　　　　　　 九十一年度上訴字第一八九號　　 Ｇ
　　　上　訴　人
　　　即　被　告　 乙　○　○.
　　　選任辯護人　汪　玉　蓮　律師
右上訴人因偽造文書案件，不服臺灣嘉義地方法院九十年度訴字第二七三號中華民國
九十年十二月三十一日第一審判決（起訴案號：臺灣嘉義地方法院檢察署九十年度偵
字第一四四號），提起上訴，本院判決如左：
      主      文
原判決撤銷。
乙○○行使偽造私文書，足以生損害於公眾及他人，處有期徒刑陸月，如易科罰金，
以參佰元折算壹日。
附表「應沒收之物欄」所示偽造之署押均沒收。
      事      實
一、乙○○於民國八十八年間因竊佔等案件，經原審法院判處有期徒刑三月，緩刑參
    年。現仍於緩刑期內。
二、緣乙○○、周厚光、蔡志展、己○○、黃宗賢、林美珍等人於八十六年間合夥經
    營「星球ＰＵＢ」，其中乙○○經商得林淵源之同義，以其名義加入；而甲○○
    係與蔡志展共同入股，而以甲○○之名義加入並任職領班，所有股東及員工身分
    證影本及印章皆置於辦公室之抽屜內。後該ＰＵＢ因虧損而結束營業，股東紛紛
    走避，遂由乙○○、蔡志展、己○○還清債款，並商議將該店之設備頂讓他人。
    先有謝正一、龔良民出面頂讓欲經營「忘了我音樂特區」，未及營運即因資金未
    足而胎死腹中；後有丁煌亮出面，與乙○○合資經營「伊麗沙白冷飲店」，因丁
    煌亮委託丁○○為其處理，乙○○遂與丁○○約定由乙○○負責尋找一人成為該
    店名義上之股東；丁○○另負責提供兩名股東（即為具名之合夥股東蔡榮欽及陳
    宗元）。
三、乙○○明知甲○○並未出資且並無承諾成為該伊麗沙白冷飲店之股東，亦未告知
    周厚光、己○○、黃宗賢、林淵源、林美珍等人欲以星球之設備入股「伊麗沙白
    冷飲店」，並將「星球ＰＵＢ」變更登記為「伊麗沙白冷飲店」，且未徵求彼等
    同意退夥而訂立退夥同意書。然因乙○○與合夥人丁煌亮所委託之代理人丁○○
    曾約定，必須由其負責尋找一名名義上之股東及為登記上之便利，遂基於偽造文
    書之概括犯意，委託「伊麗沙白冷飲店」內不詳之工作人員轉交如附表編號３所
    示之人之印章及甲○○之身分證影本給丁○○，由不知情之丁○○委請不知情之
    「品尚會計師事務所」人員戊○○，代為填具如附表所示之文書（含代簽署名及
    蓋用印章），同時持以向嘉義市政府申請營利事業統一發證變更登記，將此不實
    事項登載於職務上所掌之電腦資料內，足以生損害於甲○○、己○○、周厚光、
    黃宗賢、林淵源及林美珍等人及嘉義市政府對工商管理之正確性。嗣因「伊麗沙
    白冷飲店」經營不善，積欠嘉義市政府營利事業所得稅，甲○○所有之房屋遭嘉
    義市政府查封，始知上情。
四、案經甲○○訴由臺灣嘉義地方法院檢察署檢察官偵查起訴。
      理      由
一、訊據被告乙○○固坦承本係星球ＰＵＢ之董事長，因營運不善而結束營業，遂以
    星球設備為出資加入伊麗沙白冷飲店，惟矢口否認有何偽造文書之犯行，辯稱：
    我只有出資，其他事情都不知道云云。經查：
    （一）被告乙○○本係星球ＰＵＢ之董事長，因營運不善而以星球ＰＵＢ設備加
          入與丁煌亮合夥開設伊麗沙白冷飲店等情，除據被告於原審審理時自白不
          諱外，核與告訴人甲○○於偵查時指述稱：「告訴人先前與乙○○等人合
          夥經營星球ＰＵＢ餐廳：：直到八十七年間餐廳結束營業時，所有相關之
          裝潢及營業生財設備均交由被告處理：：」於原審法院調查時指述稱：「
          （問：當初有幾人入股？）己○○、周厚光、被告、我、還有一個人我不
          知道名字，是賣海產的：：被告在裡面是負責全部之管理，我們都叫他郭
          董：：」證人己○○亦於原審法院調查時證稱：「星球倒了以後，周厚光
          就跑了，留下我、蔡志展、乙○○處理這家店，我跟蔡志展就沒有再參加
          伊莉沙白冷飲店，因為周厚光欠人家一些錢，我們拿錢出來：：我跟蔡志
          展只有出錢，其他都交給乙○○處理：：我們三個決定頂讓給別人：：我
          們當時的意思是要把它賣給別人，他後來有告訴我們，他用我們星球設備
          加入伊麗沙白，我還告訴他不要做了，他是加入後才告訴我們的：：」證
          人蔡志展亦於原審法院調查時證稱：「結束後我們把所有生財用具交給郭
          先生處理：：我們全權交給郭先生處理，我們不想再管這件事了：：董事
          長是被告，總經理是周厚光：：」證人丁○○於原審法院調查時證稱：「
          （問：伊麗沙白之股東為何人？）丁煌亮及被告各半：：當初丁煌亮跟被
          告講時我在場：：（問：當初是誰介紹你們頂這家店？）龔良民，他也是
          有股東：：股東的事他知道，因為他找丁煌亮和被告來談，丁煌亮再找我
          去：：」證人丁煌亮於偵查時亦證稱：「（問：伊麗沙白冷飲店是你跟郭
          進財合夥？）我跟他是伊麗沙白冷飲店原始成立人，我五股乙○○二十股
          ：：」證人龔良民於原審法院調查時證稱：「是朋友約我要去接手的，後
          來我們有進去裝潢，但沒有經營：：因為我們沒有周轉金沒有辦法繼續經
          營下去，原來要放棄，後來謝正一問我是否有人要頂，我就找丁煌亮，謝
          正一找被告，本來我沒有股分，我覺得不公平就去找被告，被告就說要撥
          五股給我，因為裝潢費用是我負責的：：」相符，足佐被告前開自白非虛
          。
    （二）證人即品尚會計師事務所之負責人丙○○於偵查時證稱：「當時是丁○○
          拿蔡榮欽之身分證及印章到品尚會計師事務所給我，說要辦理伊麗沙白之
          營利事業登記證用的，：：」證人即當初為伊麗沙白冷飲店辦理變更登記
          之品尚會計師事務所人員戊○○於原審法院及本院調查時均證稱：「（問
          ：對於他字卷五０三號第二十五至三十頁，這些文件是否你寫的？）全部
          都是我寫的：：（問：合夥人簽名是否妳寫的？印章是否妳代蓋的？）對
          ：：」證人即品尚會計師事務所之負責人丙○○於原審法院調查時證稱：
          「（問：辦這些需要何證件？）合夥人的身分證影本、印章、退夥人的印
          章：：退夥的印章需與前加入的印章相同：：」。丙○○於本院調查時則
          證述略稱：「星球企業」變更為「伊麗沙白冷飲店」是由丁○○來接洽的
          ，變更所用的印章及身分證影本是由丁○○提供的，辦好後有關證件是陳
          雪芬來拿的等語。丁○○於本院審理時，雖稱她只提供蔡榮欽的身分證及
          印章而已，其餘均由楊麗鈴提供及洽辦的等語。惟查，丁○○所陳，不僅
          經楊麗鈴於偵查中結證時堅決否認，並與品尚會計師事務所之負責人陳芳
          琦所證截然抵觸，參以告訴人原將丁○○併列為被告，丁○○之證詞非無
          保留之可能，自應以品尚會計師事務所之負責人丙○○之證言為可採。
    （三）告訴人甲○○於偵查時指述稱：「實際處理事情的是乙○○，當時我們印
          章放在辦公室，辦公室經理、總經理及乙○○可以進出：：」於原審法院
          調查時指述稱：「我們最後大家都講好，放這家店，全部由被告處理，鑰
          匙也在被告那裡：：」核與證人己○○、蔡志展於偵查時皆證稱：「牛義
          珍身分證及印章是她領薪水用的，都鎖在星球的辦公室，我們沒有該店的
          鑰匙，只有乙○○才有鑰匙，我說的是退夥之後。至於在經營期內，應該
          鑰匙經理跟總經理及乙○○都有：：」證人己○○又於原審法院調查時證
          稱：「星球倒了以後，周厚光就跑了，留下我、蔡志展及乙○○處理這家
          店，我跟蔡志展就沒有再參加伊麗沙白冷飲店，因為周厚光欠人家一些錢
          ，我們拿錢出來：：我跟蔡志展只有出錢，其他都交給被告處理：：結束
          後我不想讓別人進去拿東西，所以只交給一個人：：」相符，另證人黃瑞
          熙於原審法院調查時又稱：「（問：他有無跟你提過要簽退夥同意書？）
          他從來沒有跟我提過，也沒跟我太太提過：：我們股東都把印章放在星球
          那邊，他們沒有還我們：：我是把印章及身分證交給股東去辦理，當時是
          做鐵板燒，我是交給鐵板燒的總會計，後來鐵板燒改成星球，因為資料本
          來就有，我就沒有交了，鐵板燒的時候我有領錢，我太太是負責人，所以
          鐵板燒的總會計有我們倆人的印章，後來因為要開星球所以沒還給我們：
          ：黃宗賢有兩股，他參加沒多久就說要放棄：：」再者，丁○○於偵查時
          證稱：「（伊麗沙白）剛成立時，我跟丁煌亮、乙○○、龔良民在伊麗沙
          白內談好的，由乙○○負責找一個人當負責人。由我找兩個人當負責人。
          」證人丁煌亮亦於偵查時證稱：「當時我們成立伊麗沙白時，會計事務所
          說更換負責人，要求丁○○找兩個負責人，當時是丁○○跟乙○○協商的
          ：：」證人龔良民於原審法院調查時亦稱：「（問：當初在談負責人是誰
          ，你有無在場？）我沒有參與，有一次他們在談，我在旁邊，丁○○有跟
          我說他們負責找一個人出來：：」。既然星球結束營運後，所有設備包括
          辦公室內之身分證及印章等均交與被告乙○○負責，而甲○○、己○○、
          林美珍、黃宗賢、周厚光、林淵源等人之印章等物應為被告所持有，伊麗
          沙白冷飲店成立之初約定由丁○○負責找二名負責人（指出名之股東），
          乙○○負責一名，而丁○○負責找之人為陳宗元與蔡榮欽，而甲○○應即
          為被告所負責之人頭，且辦理前揭變更登記需要前揭人等之印章，被告亦
          於原審自白稱未徵得前揭人等之同意，亦未向之取得印章，是被告將前開
          人之印章、甲○○之身分證影本輾轉交付予品尚會計師事務所人員，使之
          代為填具如附表所示之文書，應可認定，此外尚有如附表所示文書之影本
          附卷可佐，被告辯稱其毫不知情顯非實在。又被告冒用甲○○等人名義做
          成如附表所示之文書，持以向嘉義市政府為變更登記，而使嘉義市政府之
          負責此一職務之公物員將此不實事項登載於電腦文件上，使己○○等人無
          端喪失股權、甲○○無端成為伊麗沙白之負責人而其所有之房地因伊麗沙
          白欠稅而遭查封，自足生損害於甲○○等人。
    （四）綜上所述，本案事證明確，被告犯行堪以認定。
二、被告乙○○未經甲○○等人同意，冒用彼等名義製作如附表所示之文書，持以向
    嘉義市政府行使，申辦變更登記，足以生損害於公眾及他人，係犯刑法第二百十
    六條、第二百十條之行使偽造私文書罪。偽造署名、盜用印章之行為為偽造文書
    之階段，不另論罪。偽造私文書之行為為行使行為所吸收，不另論罪。被告同時
    行使如附表所示之文書，侵害甲○○等六人，應依想像競合犯之規定從一重處斷
    。被告使不知情之公務員將此不實事項登載於職務上掌管之電腦資料內。係犯刑
    法第二百二十條第二項、第二百十四條之罪，公訴人認被告係犯刑法第二百十四
    條之罪，容有未合，附此敘明。被告行使偽造私文書及使公務員登載不實二罪，
    有方法結果之牽連犯關係，應依刑法第五十五條後段從一重行使偽造私文書罪處
    斷。被告間接透過不知情之丁○○委請不知情戊○○為前揭犯行，為間接正犯。
    公訴人雖未就被告偽造並行使如附表編號２、３部分起訴，惟此部份犯行與前揭
    公訴人起訴有罪部分犯行，有單純一罪之關係，本院自得併予審究。
三、原審以被告犯行明確，因予論科，原非無據，然原判決於理由中已敘明「如附表
    所示應沒收之物，應依刑法第二百十九條宣告沒收之。」竟疏未於主文中諭知沒
    收之旨，顯有疏漏。被告仍執陳詞否認犯罪，雖無可取，但原判決既有可議，自
    應由本院予以撤銷改判。爰審酌被告曾於八十八年間因竊占案件，經原審法院判
    處有期徒三月，及其品性、素行、自己經營聲色場所而不願出名，竟未經他人同
    意冒用名義登記，又於伊麗沙白結束營業後不妥善處理，積欠稅金而使告訴人甲○○之房屋遭查封、損失非輕，及其於犯罪後狡卸其詞、毫無悔意，且未與告訴
    人和解等情，量處如主文所示之刑。另被告犯罪後，刑法第四十一條業經修正，
    被告所犯之罪，修正後已得易科罰金，經比較新舊法，以新法對被告較為有利，
    併依修正後刑法第四十一條第一項前段，諭知易科罰金之折算標準，以資懲儆。
    另如附表「應沒收之物」欄所示偽造之署押，應依刑法第二百十九條宣告沒收之
    。
據上論斷，應依刑事訴訟法第三百六十九條第一項前段、第三百六十四條、第二百九
十九條第一項前段，刑法第二條第一項前段、第二百十六條、第二百十條、第二百二
十條第二項、第二百十四條、第五十五條、第二百十九條、第四十一條第一項前段，
罰金罰鍰提高標準條例第一條前段、第二條，判決如主文。
本案經檢察官許仲瑩到庭執行職務。
中    華    民    國    九  十  一  年      四        月    三  十      日
                                臺灣高等法院臺南分院刑事第五庭
                                    審判長法官  鄭    文    肅
                                          法官  王  浦    傑
                                          法官  黃    三    哲
右正本證明與原本無異。
如不服本判決，應於判決送達後十日內向本院提出上訴狀，其未敘述理由者並應於提
出上訴狀後十日內向本院補提理由書（應附繕本)。
                                    法院書記官  嚴    巧    花
中    華    民    國      九十一      年      五      月      一      日
附錄法條：
刑法第二百一十六條：行使第二百十條至第二百十五條之文書者，依偽造、變造文書
                    或登載不實事項或使登載不實事項之規定處斷。
刑法第二百一十條：偽造、變造私文書，足以生損害於公眾或他人者，處五年以下有
                  期徒刑。
刑法第二百二十條第二項：錄音、錄影或電磁紀錄，藉機器或電腦之處理所顯示之聲
                        音、影像或符號，足以為表示其用意之證明者，亦同。
附表：
┌───┬───────┬──────┬─────────────┐
│編  號│文  件  名  稱│ 應沒收之物 │備                      註│
├───┼───────┼──────┼─────────────┤
│      │              │            │偽造甲○○署名，並盜蓋牛義│
│      │合夥契約書    │甲○○署名  │珍之印章用以表示甲○○與蔡│
│  １  │(87.5.19)     │一枚        │榮欽、陳宗元共同經營伊麗沙│
│      │              │            │白冷飲店（見原審卷第一三０│
│      │              │            │、一三一頁）。            │
├───┼───────┼──────┼─────────────┤
│      │              │            │偽造甲○○署名，並盜蓋牛義│
│  ２  │合夥同意書    │甲○○署名  │珍之印章用以表示甲○○同意│
││(87.5.18)     │一枚        │蔡榮欽將伊利沙白冷飲店負責│
│      │              │            │人更改為蔡榮欽（見原審卷第│
│      │              │            │一三二頁）。              │
├───┼───────┼──────┼─────────────┤
│      │              │            │偽造上開六人署名，並盜蓋前│
│      │退夥同意書    │林淵源、牛  │揭人之印章用以表示同意林淵│
└───┴───────┴──────┴─────────────┘
┌───┬───────┬──────┬─────────────┐
│  ３  │(87.5.19)     │義珍、黃宗  │源、黃宗賢、周厚光、己○○│
│      │              │賢、周厚光  │、林美珍退夥、甲○○股數減│
│      │              │、己○○、  │少為二萬元，林淵源、黃宗賢│
│      │              │林美珍之署  │出資由蔡榮欽承受；周厚光、│
│      │              │            │己○○、林美珍出資由陳宗元│
│      │              │            │承受（見原審卷第一三五、一│
│      │              │            │三六頁）。                │
├───┼───────┼──────┼─────────────┤
│      │營利事業統    │            │盜蓋林淵源之印章，用以表示│
│  ４  │一發證變更    │            │林淵源同意前揭申請（見原審│
│      │登記申請書    │            │卷第一二八、一二九頁）。  │
└───┴───────┴──────┴─────────────┘
